【裁判字號】    97,交聲更(一),18
【裁判日期】    980403
【裁判案由】    聲明異議
【裁判全文】
臺灣臺南地方法院交通事件裁定    97年度交聲更(一)字第18號
原處分機關  交通部公路總局嘉義區監理所麻豆監理站
異議人即受
處分人      甲○○
上列受處分人因違反道路交通管理處罰條例案件，對於交通部公
路總局嘉義區監理所麻豆監理站，民國96年10月4日所為之裁決
處分（處分案號：麻監裁罰字第裁75-M00000000號）聲明異議，
經本院於97年3月31日，以96年度交聲字第956號裁定後，異議人
不服提起抗告，經臺灣高等法院臺南分院將原裁定撤銷，發回本
院更為審理，本院更為裁定如下：
    主  文
原處分關於罰鍰新臺幣貳萬元部分撤銷，其餘異議駁回。
上開撤銷部分，甲○○不罰。
    理  由
一、原處分意旨略以：異議人即受處分人甲○○（下稱異議人）
    於民國96年7月22日下午17時27分許，酒後無照駕駛車牌號
    碼NK9 -498號重型機車，行經臺南縣玉井鄉三和村石碑幹26
    號電桿附近時，因不勝酒力摔倒受傷。嗣經臺南縣警察局玉
    井分局交通事故處理小組警員（下稱舉發機關）據報前往處
    理，將受傷之異議人送往醫院急救，並委由醫院對異議人抽
    血做酒精檢測，測得其血液中所含酒精濃度達184.8MG/DL，
    經換算呼氣後酒精濃度為每公升0.92毫克（MG/L），超過標
    準遂予以製單舉發，嗣原處分機關即交通部公路總局嘉義區
    監理所麻豆監理站，以異議人之違規事實明確，乃依道路交
    通管理處罰條例（下稱處罰條例）第35條第1項第1款之規定
    ，裁處異議人罰鍰新台幣（下同）45,000元並駕駛執照禁考1
    年等語。
二、本件異議意旨略以：異議人對其違規事實並不否認，惟認為
    其已經檢察官為緩起訴處分，本於一事不二罰原則，為此聲
    明異議，請求撤銷原處分等語。
三、經查：
  (一)按汽車駕駛人飲用酒類後其吐氣所含酒精濃度超過每公升0.
    25（mg/l）者，不得駕車，道路交通安全規則 (以下簡稱安
    全規則)第114條第2款，定有明文。次按汽車駕駛人，駕駛
    汽車經測試檢定有酒精濃度超過規定標準之情形者，處一萬
    五千元以上六萬元以下罰鍰，並當場移置保管該汽車及吊扣
    其駕駛執照一年；因而肇事致人受傷者，並吊扣其駕駛執照
    二年；致人重傷或死亡者，吊銷其駕駛執照，並不得再考領
    ，處罰條例第35條第1項第1款，亦有明文。
  (二)原處分機關指稱異議人有上揭酒後駕車之事實，為異議人所
    不否認，並有台南縣警察局96年7月28日南縣警交字第M0000
    0000號舉發違反道路交通管理事件通知單、台灣台南地方法
    院檢察署96年8月29日96年度偵字第12365號緩起訴處分書各
    1份在卷可憑，故異議人飲用酒類後，於上開時、地駕駛機車
    ，經員警測試檢定有酒精濃度超過規定標準即吐氣所含酒精
    濃度每公升0.92毫克之事實，即堪認定。
  (三)惟按95年2月5日生效之行政罰法第26條第1項規定：一行為
    同時觸犯刑事法律及違反行政法上義務規定者，依刑事法律
    處罰之。但其行為應處以其他種類行政罰或得沒入之物而未
    經法院宣告沒收者，亦得裁處之。究其立法目的，一行為同
    時觸犯刑事法律及違反行政法上義務規定時，由於刑罰與行
    政罰同屬對不法行為之制裁，而刑罰之懲罰作用較強，故依
    刑事法律處罰，即足資警惕時，實無一事二罰再處行政罰之
    必要，且刑事法律處罰，由法院依法定程序為之，較符合正
    當法律秩序，應予優先適用，但罰鍰以外之沒入或其他種類
    行政罰，因兼具維護公共秩序之作用，為達行政目的，行政
    機關仍得併予裁處。而緩起訴處分是否屬於行政罰法第26條
    第1項所規定之依刑事法律處罰？還是屬於同法條第2項規定
    之「不起訴處分」內涵之一？查：
  1.我國關於不起訴處分與緩起訴處分之規定，多見於刑事訴訟
    法，於該法法例之用語，均個別明列之，如刑事訴訟法第25
    5條第1項、第259條、第260條均屬之；易言之，在我國刑事
    訴訟法之體例上，並無將「不起訴處分」一詞包含「緩起訴
    處分」之情形。再依我國刑事訴訟法第253條之1規定，有關
    緩起訴處分，需具備(1)犯罪嫌疑充足，(2)斟酌刑法第五十七
    條所列事項，(3)為公共利益之維護，(4)以緩起訴為適當者（
    即適當性）等要件；尚與不起訴處分之要件有間；因之，倘
    認行政罰法第26條第2項規定之「不起訴處分」包含「緩起
    訴處分」之情形，是否已逾文義解釋之範圍，實有疑問。況
    關於緩起訴處分之要件、裁量之基準，與不起訴處分相較，
    均多有不同，至多應僅得視緩起訴處分為暫緩起訴之處分，
    而非不起訴處分。另行政罰法第26條第2項規定既未明文包
    含「緩起訴處分」之類型，而對於人民不利益之規定本不得
    任意加以擴張其適用，自不宜逕認行政罰法第26條第2項之
    規定於經緩起訴處分之情形亦有適用，始為允當，並符其立
    法理由。
  2.至於移送機關雖執法務部95年5月25日法律字第0950700393
    號函示略以政罰法第26條第2項所稱「不起訴處分」包括「
    緩起訴處分」在內等語為其裁決罰鍰之依據，然基於前述理
    由，緩起訴處分與行政罰法第26條第2項列舉之不起訴處分
    等情形迥然有別，無從遽為比擬而為相同之處置。另按緩起
    訴處分於緩起訴處分之期間（即猶豫期間）僅發生形式之確
    定力，若符合刑事訴訟法第253條之3第1項之要件，檢察官
    仍得依職權或依告訴人之聲請撤銷原處分，繼續偵查或起訴
    ，且依同法條第2項規定檢察官撤銷緩起訴之處分時，被告
    已履行之部分，不得請求返還或賠償。而本件緩起訴處分期
    滿日係97年9月16日，有台灣高等法院被告前案紀錄表1份附卷
    可稽，而本件裁決處分之裁決日係96年7月22日，尚在緩起
    訴猶豫期間內，如認行政罰法第26條第2項列舉之不起訴處
    分包括「緩起訴處分」在內，則緩起訴猶豫期間內異議人已
    遵照檢察官命令繳交捐款之緩起訴處分金後，又受行政裁處
    罰鍰，苟事後遭撤銷該緩起訴處分，復經檢察官提起公訴，
    再受法院審判施以刑罰制裁，但異議人已繳交之捐款緩起訴
    處分金依刑事訴訟法第253條之3第2項之規定已不得請求返
    還，恐生「一事三罰」之危險，上開法務部函示見解自難引
    為論據。
  3.又對於酒後駕車，同一行為經交通裁決機關裁處罰鍰及吊扣
    駕照，復經檢察官為緩起訴並命向公益團體捐款者，該捐款
    部分係為履行檢察官為緩起訴處分命令，與受刑事處罰無異
    ，自不應再受行政裁罰，法院應撤銷交通裁決機關有關罰鍰
    部分之處分，並為該部分不罰之諭知，業據臺灣高等法院臺
    南分院於95年10月刑事庭庭務會議決議在案（參照臺灣高等
    法院臺南分院95年11月8日南分院洋文字第0950000678號函
    附該決議），及台灣高等法院暨所屬法院97年法律座談會之
    研討結果亦同此意見。
  4.從而，緩起訴處分並非行政罰法第26條第2項所稱之「不起訴
    處分」內涵之一。
  (四)本件異議人飲用酒類，已達不能安全駕駛動力交通工具之程
    度，竟仍駕駛上開重機車上路之事實，業經臺灣臺南地方法
    院檢察署檢察官於96年8月29日以96年度偵字第12365號緩起
    訴處分在案，異議人並依命令向社團法人台南市社區大學研
    究發展協會支付20,000元，有該緩起訴處分書、捐款收據影
    本各1紙在卷可稽。從而，異議人酒後駕車之行為同時觸犯
    刑法及違反行政法上義務，並經檢察官緩起訴處分確定，揆
    諸前揭說明，裁處罰鍰部分自無從再適用行政罰之必要。惟
    異議人所支付之緩起訴處分金僅20,000元，未達處罰條例第
    92條第3項所訂最低罰鍰基準規定（依違反道路交通管理事
    件統一裁罰基準表之規定：機器腳踏車駕駛人違反處罰條例
    第35條第1項第1款之規定，其吐氣所含酒精濃度超過每公升
    0.55毫克以上，應裁處之最低罰鍰為45,000元），則依處罰
    條例第35條第8項之規定，異議人尚須補繳不足最低罰鍰之
    部分即25,000元，始為適法，原處分機關逕以異議人酒精濃
    度超過規定標準，對其裁處罰鍰超過25,000元部分，尚有未
    洽。
四、綜上，移送機關就本件罰鍰其中20,000元之行政裁罰，即有
    未洽，應由本院撤銷原處分其中罰鍰20,000元部分，並為異議
    人不罰之諭知，以資適法。至於原處分罰鍰25,000元部分仍
    由異議人繳交，因此，異議人就此部分所為之異議，並無理
    由，應予駁回。
五、據上論結，應依道路交通管理處罰條例第87條第2項、道路
    交通案件處理辦法第19條、第20條前段，裁定如主文。
中    華    民    國    98    年    4    月    3     日
                     交通法庭 法  官  陳淑勤
以上正本證明與原本無異。
如不服本裁定，應於送達後5日內，向本院提出抗告狀。
中    華    民    國    98    年    4    月    3     日
                              書記官  謝國欽


司法院資訊處製作；財團法人民間司法改革基金會備份。
